【裁判字號】    95,台上,753
【裁判日期】    950420
【裁判案由】    請求分割共有物
【裁判全文】
最高法院民事判決              九十五年度台上字第七五三號
    上  訴  人  丁 ○ ○
                          路2.
    訴訟代理人  謝 秋 蘭律師
    上  訴  人  甲 ○ ○
                          路3.
                乙 ○ ○
                丙    ○
                戊○○○
    被 上訴 人  己    ○
                庚    ○
上列當事人間請求分割共有物事件，上訴人對於九十四年一月十
三日台灣高等法院高雄分院第二審判決（九十三年度上字第一八
六號），提起上訴，本院判決如下：
    主  文
原判決廢棄，發回台灣高等法院高雄分院。
    理  由
本件為請求分割共有物，其為訴訟標的之法律關係對於共同訴訟
之各人必須合一確定，故上訴人丁○○提起上訴，依民事訴訟法
第五十六條第一款規定，及於未提起上訴之同造當事人甲○○、
乙○○、丙○、戊○○○，爰併列之為上訴人，合先敘明。
次查被上訴人主張：坐落高雄縣燕巢鄉○○段第三九六地號、第
三九八地號、第三九九地號土地（下合稱系爭土地），為兩造所
共有，應有部分各如第一審判決附表一所示，因兩造並無不分割
協議，又無法協議分割，爰請求為裁判合併分割。
上訴人丁○○則以：依原審判決分割方法，伊取得如第一審判決
附圖（下稱附圖）所示Ｒ、Ｓ、Ｇ、Ｑ土地。但Ｑ係空地，Ｇ部
分係路地，因路地太小，通行困難，伊所有之丁屋無法經由Ｇ土
地而與瓊林路相通，將造成伊分得之Ｒ、Ｓ、Ｑ土地無通路可行
之窘境，自不利土地融通及利用，並減損其經濟利益。故如以Ｇ
換成Ｏ、Ｐ，再從Ｆ裡面取得上方之三角形土地作為路地，伊及
取得Ｆ土地的人均能通往馬路，應係較適當之分割方法等語，資
為抗辯。
原審維持第一審所為合併分割之判決，駁回上訴人之上訴，無非
以：系爭土地為建地，依物之使用目的並無不能分割之情形，兩
造亦無不為分割之約定，且系爭三筆土地之共有人及應有部分均
相同，惟無法達成分割協議，被上訴人訴請裁判合併分割，自屬
有據。依第一審法院會同地政人員勘測之土地現狀圖所示，第三
九九地號土地Ｂ、Ｄ部分上，分別建有被上訴人己○所有鋼筋水
泥四層樓房及被上訴人庚○所有鋼筋水泥二層樓房各一棟（下稱
甲、乙屋），Ａ部分為一小空地，Ｃ１、Ｃ２部分為甲、乙、兩
屋間之防火巷，Ｆ、Ｇ部分除蓋有上訴人丙○使用之鐵皮車庫外
均為空地，Ｈ、Ｉ、Ｋ部分上分別為上訴人丙○、乙○○及甲○
○所有東西向磚造二層樓房三棟（下合稱丙屋），Ｅ、Ｊ、Ｊ１
部分則為丙屋對外之通道及防火巷，Ｒ、Ｓ部分上建有上訴人丁
○○所有鋼筋水泥二層樓房兩棟（下合稱丁屋），Ｑ、Ｐ部分則
為丁屋使用之庭院及鐵皮車庫，丁屋並經由Ｏ部分空地與瓊林路
相通，Ｔ、Ｕ部分上建有丁○○使用之磚造倉庫，Ｌ、Ｍ、Ｎ部
分則分別供甲○○作為倉庫、曬衣場及車庫使用。再第三九八地
號土地（即Ｖ部分）面向瓊林路，呈鈍角三角形狀，目前由庚○
使用中，其上築有庚○所有之加強磚造三層樓房及車庫等建物。
第三九九地號土地上，西側建有上訴人戊○○○所有之磚造二層
樓房一棟，東側則有己○使用之鐵架帆布車庫一座，中間空地為
供公眾通行使用之道路。依此現狀，將Ａ、Ｂ、Ｃ１部分土地分
歸己○取得，Ｃ２、Ｄ、Ｖ部分土地分歸庚○取得，Ｅ、Ｈ、Ｉ
、Ｊ、Ｋ部分土地分歸甲○○、乙○○及丙○按各自應有部分比
例保持共有，Ｒ、Ｓ、Ｑ部分土地分歸丁○○取得，除符合使用
現狀，亦可避免拆除現有之房屋，顧及兩造之利益。至於丁○○
之丁屋目前雖係經由Ｏ部分空地與瓊林路相通，且Ｐ部分土地上
有其使用之鐵皮車庫一座，另Ｔ、Ｕ部分上之磚造倉庫亦為其使
用；然因其已取得Ｑ、Ｒ及Ｓ部分，面積合計一六八．六一平方
公尺，較之其應有部分之面積二一八．五五平方公尺，僅不足四
九．九四平方公尺，如將由其使用之Ｏ、Ｐ部分（面積合計一○
九．七一平方公尺）亦分割由其取得，則遠超出其應有部分之面
積達五九．七七平方公尺。而Ｇ部分東側與Ｑ部分相接，西側則
通至瓊林路，寬度有三．二四六公尺，面積為四九．九三平方公
尺，將Ｇ部分土地分由丁○○取得，則其丁屋既有寬達三．二四
六公尺之通道可與瓊林路相通，且其所分割取得之土地面積即與
其應有部分之面積相符（僅差○．○一平方公尺）；且Ｆ、Ｏ、
Ｐ部分則可相連接成一完整土地，對於日後發揮土地之經濟效用
亦較有助益，故將Ｆ、Ｏ、Ｐ、Ｔ、Ｕ分歸己○取得，Ｇ部分由
丁○○取得。再甲○○、乙○○及丙○所分得之Ｅ、Ｈ、Ｉ、Ｊ
及Ｋ部分，總面積為二六○．九九平方公尺，已超出其等應有部
分之面積二五二．三六平方公尺達八．六三平方公尺，且其丙屋
可經由Ｅ部分通道與南北兩側之道路相通，縱將Ｌ、Ｍ、Ｋ部分
分割由甲○○、乙○○及丙○取得，亦無法作為丙屋對外聯絡之
通道。又庚○已分得Ｃ２、Ｄ及Ｖ，面積總計為一○一．八一平
方公尺，較之其應有部分之面積一二三．九二平方公尺，尚不足
二二．一一平方公尺，將Ｌ、Ｍ部分分由其取得，不但與其乙屋
相鄰（中間僅隔通道Ｅ），且為一形狀完整方正之土地，可便於
日後之使用，而其分得之土地亦僅超過其應有部分面積四．○一
平方公尺，故將Ｌ、Ｍ部分分由庚○取得。而因己○已取得Ｔ、
Ｕ部分土地，而丙屋既可經由Ｅ部分通道對外出入，且Ｊ１部分
巷道又甚為狹窄，將Ｎ、Ｊ１均分由己○取得，將可使Ｎ、Ｊ１
、Ｔ、Ｕ相連為一形狀近長方形之完整土地。另兩造對於第三九
九地號上Ｘ部分由己○取得，Ｚ部分由戊○○○取得一節，均不
爭執，戊○○○僅使用第三九九地號土地西側部分，而於第三九
六、三九八地號上均無任何地上建物或作何使用。將Ｙ、Ｚ部分
均分由戊○○○取得，與其使用現狀較為相符，並可使其取得一
完整方正之土地。將Ｘ部分分由己○取得，其仍可將此部分繼續
供作車庫使用，對其利益之損害尚屬輕微。惟因己○所分配之面
積既較應有部分為少，而庚○及甲○○、乙○○、丙○所分配之
面積則較應有部分為多，應由庚○及甲○○、乙○○、丙○以金
錢補償己○。兩造對於以土地公告現值加計四成為補償之標準均
不爭執，則庚○應補償己○新台幣（下同）三萬九千二百九十八
元，甲○○、乙○○及丙○應補償己○八萬四千五百七十四元。
至丁○○所取得之土地面積不足○．○一平方公尺，而己○、庚
○與甲○○、乙○○及丙○取得之面積，亦有些微差距，惟此應
均係計算及測量、製圖上所產生之合理誤差，就此部分不另為補
償。考量系爭土地之性質、實際使用狀況，避免兩造之建物遭受
拆除、分割後之土地完整性及共有人之意願等具體情狀，爰維持
第一審判決所採之分割方法等詞，為其判斷之基礎。
惟按法院裁判分割共有物，除應斟酌各共有人之利害關係，及共
有物之性質外，尚應斟酌共有物之價格，倘共有人中所受分配之
不動產，其價格不相當時，法院非不得命以金錢補償之。依原審
所採分割方法，丁○○所取得之Ｏ、Ｒ、Ｓ部分土地，受其他共
有人分得之土地所圍繞，雖Ｇ部分土地亦分歸其取得，使其可利
用該部分土地作為通道，與瓊林路相通，而無形成袋地之虞。惟
其分得Ｏ、Ｒ、Ｓ係裏地，與他共有人分得面臨瓊林路之其他土
地，價格是否相當？原審並未查明。茍其分得之土地價格較低，
而又需分得Ｇ部分土地，自行負擔聯外道路之損失，是否不應獲
得補償？仍有斟酌餘地。原審徒以丁○○分得之土地僅較其應有
部分面積不足○．○一平方公尺，屬測量之合理誤差，而不為補
償，自有判決理由不備之違法。其次，原審將Ｌ（九．四四平方
公尺）、Ｍ（十六．六平方公尺）、Ｄ（六九．三一平方公尺）
部分土地分歸庚○取得，但甲○○、乙○○及丙○分得之Ｅ部分
，將Ｌ、Ｍ部分土地與Ｄ部分土地分開，Ｌ、Ｍ部分是否成為畸
零地，日後可否供合理之使用？尚非無疑，仍待進一步查明。上
訴論旨，指摘原判決不當，求予廢棄，非無理由。
據上論結，本件上訴為有理由。依民事訴訟法第四百七十七條第
一項、第四百七十八條第二項，判決如主文。
中    華    民    國  九十五  年    四    月   二十   日
                      最高法院民事第二庭
                          審判長法官  蕭  亨  國
                                法官  陳  淑  敏
                                法官  葉  勝  利
                                法官  王  仁  貴
                                法官  劉  靜  嫻
      本件正本證明與原本無異
                                      書  記  官
中    華    民    國  九十五  年    五    月    三    日
                                                      Y


司法院資訊處製作；財團法人民間司法改革基金會備份。
